臺灣臺中地方法院刑事判決　　　　　　　96年度訴字第1788號
公　訴　人　臺灣臺中地方法院檢察署檢察官
被　　　告　丁○○
上列被告因業務侵占等案件，經檢察官提起公訴（95年度偵字第
16960號），本院判決如下：
    主    文
丁○○無罪。
    理    由
壹、公訴意旨略以：被告丁○○ (原名李豔秋)係丙○○之妹（
    丙○○原名李思叡，為「李思叡事務所」即「良健工商會計
    事務所」之負責人，受託代理公司廠商從事記帳及代繳納營
    業稅款等業務，另案通緝中），丁○○並為址設臺中縣豐原
    市○○街35號3樓「寶睿有限公司」 (下稱寶睿公司)之負責
    人，為稅捐稽徵法所定之納稅義務人。渠明知民國91年1、2
    月間「寶睿有限公司」與「長城園藝有限公司」、「豐義玩
    具運動器材有限公司」、「力冠印刷設計有限公司」、「僑
    隆興業股份有限公司」「晶品塑膠有限公司」、「戊○○○○」、「登鏹企業社」、「彥鷹企業有限公司」等8家公司
    廠商間並無實際交易之情事。竟基於幫助丙○○利用代理上
    揭「長城園藝有限公司」、「豐義玩具運動器材有限公司」
    、「力冠印刷設計有限公司」、「僑隆興業股份有限公司」
    「晶品塑膠有限公司」、「戊○○○○」、「登鏹企業社」
    、「彥鷹企業有限公司」等8家公司廠商代繳營業稅款等職
    務之便，藉以侵占該等公司所繳納之營業稅款，更使該等廠
    商在不知情下產生逃漏稅之不正確結果，而將「寶睿有限公
    司」之不實發票32張分別虛開予不知情之「長城園藝有限公
    司」、「豐義玩具運動器材有限公司」、「力冠印刷設計有
    限公司」、「僑隆興業股份有限公司」「晶品塑膠有限公司
    」、「戊○○○○」、「登鏹企業社」、「彥鷹企業有限公
    司」等8家公司廠商。使丙○○得以從中侵占公司廠商所交
    付之委繳稅款，以此方式侵占稅款新台幣（下同）28萬6491
    元，渠詳細涉案情形如下：
一、丙○○先於91年1月至2月間，利用代理記帳及處理營業稅之
    機會，虛開「稟舜有限公司」及「閎宇有限公司」等2家公
    司金額計594萬5129元之不實發票20張予「寶睿有限公司」
    充當進項憑證，以扣抵「寶睿有限公司」營業稅額（詳如附
    件起訴書附件一）。
二、「寶睿有限公司」負責人丁○○明知：「寶睿有限公司」於
    91年1、2月間未與「長城園藝有限公司」有任何交易往來，
    竟虛開「寶睿有限公司」發票1張予丙○○。丙○○於取得
    前揭虛開之發票後，即用以充當「長城園藝有限公司」之進
    項憑證（金額計6萬2640元），以扣抵「長城園藝有限公司
    」之營業稅額。丙○○再從中侵占「長城園藝有限公司」委
    託代繳之營業稅款3132元（詳如起訴書附件二）。
三、「寶睿有限公司」負責人丁○○明知：「寶睿有限公司」於
    91年1、2月間未與「豐義玩具運動器材有限公司」有任何交
    易往來，竟虛開「寶睿有限公司」發票4張予丙○○。丙○○於取得前揭虛開之4張發票後，即用以充當「豐義玩具運
    動器材有限公司」之進項憑證（金額計26萬4775 元），以
    扣抵「豐義玩具運動器材有限公司」之營業稅額。丙○○再
    從中侵占「豐義玩具運動器材有限公司」委託代繳之營業稅
    款1萬3239元（詳如起訴書附件三）。
四、「寶睿有限公司」負責人丁○○明知：「寶睿有限公司」於
    91年1、2月間未與「力冠印刷設計有限公司」有任何交易往
    來，竟虛開「寶睿有限公司」發票2張予丙○○。丙○○於
    取得前揭虛開之發票後，即用以充當「力冠印刷設計有限公
    司」之進項憑證（金額計33萬4050元），以扣抵「力冠印刷
    設計有限公司」之營業稅額。丙○○再從中侵占「力冠印刷
    設計有限公司」委託代繳之營業稅款1萬670 3元（詳如起訴
    書附件四）。
五、「寶睿有限公司」負責人丁○○明知：「寶睿有限公司」於
    91年1、2月間未與「僑隆興業股份有限公司」有任何交易往
    來，竟虛開「寶睿有限公司」發票9張予丙○○。丙○○於
    取得前揭虛開之發票後，即用以充當「僑隆興業股份有限公
    司」之進項憑證（金額計189萬360元），以扣抵「僑隆興業
    股份有限公司」之營業稅額。丙○○再從中侵占「長城園藝
    有限公司」委託代繳之營業稅款9萬4518元（詳如起訴書附
    件五）。
六、「寶睿有限公司」負責人丁○○明知：「寶睿有限公司」於
    91年1、2月間未與「晶品塑膠有限公司」有任何交易往來，
    竟虛開「寶睿有限公司」發票4張予丙○○。丙○○於取得
    前揭虛開之發票後，即用以充當「晶品塑膠有限公司」之進
    項憑證（金額計109萬1800元），以扣抵「晶品塑膠有限公
    司」之營業稅額。丙○○再從中侵占「晶品塑膠有限公司」
    委託代繳之營業稅款5萬4590元（詳如起訴書附件六）。
七、「寶睿有限公司」負責人丁○○明知：「寶睿有限公司」於
    91年1、2月間未與「戊○○○○」有任何交易往來，竟虛開
    「寶睿有限公司」發票6張予丙○○。丙○○於取得前揭虛
    開之發票後，即用以充當「戊○○○○」之進項憑證（金額
    計113萬1550元），以扣抵「戊○○○○」之營業稅額。丙○○再從中侵占「戊○○○○」委託代繳之營業稅款5萬657
    8元（詳如起訴書附件七）。
八、「寶睿有限公司」負責人丁○○明知：「寶睿有限公司」於
    91年1、2月間未與「登鏹企業社」有任何交易往來，竟虛開
    「寶睿有限公司」發票4張予丙○○。丙○○於取得前揭虛
    開之發票後，即用以充當「登鏹企業社」之進項憑證（金額
    計72萬9910元），以扣抵「登鏹企業社」之營業稅額。丙○○再從中侵占「登鏹企業社」委託代繳之營業稅款3萬6496
    元（詳如起訴書附件八）。
九、「寶睿有限公司」負責人丁○○明知：「寶睿有限公司」於
    91年1、2月間未與「彥鷹企業有限公司」有任何交易往來，
    竟虛開「寶睿有限公司」發票2張予丙○○。丙○○於取得
    前揭虛開之發票後，即用以充當「彥鷹企業有限公司」之進
    項憑證（金額計22萬4700元），以扣抵「彥鷹企業有限公司
    」之營業稅額。丙○○再從中侵占「彥鷹企業有限公司」委
    託代繳之營業稅款1萬1235元（詳如起訴書附件九）。
十、因認被告涉犯刑法第336條第2項業務侵占罪之幫助犯、稅捐
    稽徵法第43條第1項幫助他人以不正當方法逃漏稅捐、商業
    會計法第71條第1款以填製不實會計憑證罪等罪嫌。並以如
    起書書證據及證明事項欄所示之證據為證據。
貳、證據能力、證據法則
一、證據能力：按本件檢察官、被告並未就卷內證據資料之證據
    能力有所爭執，且迄於言詞辯論終結前，均未主張有刑事訴
    訟法第159條第1項不得為證據之情形，是應認已同意卷內證
    據均得作為證據，且經本院審酌後，認無不適當之情形，應
    認本案調查之卷內證據均有證據能力，合先敘明。
二、檢察官之舉證責任：刑事訴訟法第161條第1項規定：檢察官
    就被告犯罪事實，應負舉證責任，並指出證明方法。因此，
    檢察官對於起訴之犯罪事實，應負提出證據及說服之實質舉
    證責任（最高法院92年台上字第128號判例參照）。
三、證據法則：按犯罪事實應依證據認定之，無證據不得認定犯
    罪事實；不能證明被告犯罪者，應諭知無罪之判決；刑事訴
    訟法第154條第2項、第301條第1項分別定有明文。認定不利
    於被告之事實，須依積極證據，茍積極證據不足為不利於被
    告事實之認定，即應為有利於被告之認定，更不必有何有利
    之證據。且刑事訴訟上證明之資料，無論其為直接或間接證
    據，均須達於通常一般之人均不致有所懷疑，而得確信其為
    真實之程度，始得據為有罪之認定，若其關於被告是否犯罪
    之證明未能達此程度，而有合理懷疑之存在，致使無從形成
    有罪之確信，根據「罪證有疑，利於被告」之證據法則，即
    不得遽為不利被告之認定，最高法院76年臺上字第4986號著
    有判例。
參、訊據被告堅決否認前揭犯行，辯稱：伊在90年7、8月時因向
    地下錢莊借錢無法歸還又跳票，伊不想連累家人所以離開豐
    原，伊離開時很匆忙，沒有去處理寶睿公司的事，也沒有交
    代家人去處理，當時伊跟丙○○的辦公室都在伊住家3樓，
    寶睿公司發票、印章等物都放在公司，後來誰拿去用的，伊
    不清楚等語。經查：
一、公訴人並未認定，亦未建立被告與良健事務所在本案案發時
    之關連性：
（一）證人庚○○於檢察官偵訊中證稱：我認識李思叡（丙○○
      ）及他妹妹李豔秋（被告），還有一個李惠良等語，證人
      己○○於檢察官偵訊中證稱：我認識他們三姐妹李思叡、
      李豔秋（即被告）、李惠良等語（95年度偵字第16960 號
      卷第192頁），證人李基峰於檢察官偵訊中證稱：他們三
      姐妹我也都認識，他們有去公司收過帳等語，又被告於檢
      察官偵訊中坦承曾前往前揭證人公司收過發票及稅款等語
      （同前偵卷第193頁），是依前揭證人及被告於偵查中之
      供證，固足堪認定本案前揭證人認識被告，且被告曾代表
      良健事務所前往前揭證人所經營之豐義公司等處收過發票
      及稅額等情（即起訴書證據及證明事項編號2、4、6證明
      事項四部分），惟查前揭證人於檢察官偵訊中並未提及被
      告前往代收發票等之時間，而被告於同日檢察官偵訊中業
      供稱：伊案發時即未在良健事務所工作等語（同前偵卷第
      193頁），是依前揭證人及被告於檢察官偵訊中之供述，
      並無法證明本案案發時即91年1、2月間被告仍有於良健事
      務所工作之事實。
（二）證人甲○○於本院證稱：91年1、2月後伊沒有印象有看到
      被告等語（本院卷第148頁），證人己○○於本院證稱：
      91 年1、2月間的事伊沒有印象等語（本院卷第151頁），
      證人庚○○於本院證稱：91年間被告就已經不在了等語（
      本院卷第156頁），從而依前揭證人於本院之證詞，亦難
      認被告於91年1、2月間有於良健事務所工作。
（三）此外，本案檢察官起訴之犯罪事實亦未認被告係業務侵占
      罪之共同正犯，即起訴檢察官亦未認定被告於91年1 、2
      月間有於良健事務所工作並參與前揭豐義公司等稅款收取
      及侵占款項之事實。
二、無從排除丙○○或其他良健事務所之人擅自使用寶睿公司發
    票之可能，即無從認定被告有將寶睿公司發票等物交予丙○○或其他良健事務所之人:
（一）證人乙○○即被告前夫於本院證稱：「被告大概在90年6
      月底就離開育才街的家，一直都沒有回來，直到12月底有
      電話。91年約在6月初她才出現」、「（問：他是否有設
      立一家寶睿公司？）有，在我們家3樓。他離開後有無結
      束營業，我不清楚，他們是姊妹合在一起，整個桌上還有
      一大堆資料。他離開後，他姐姐還在使用該辦公室，他姐
      姐大概使用到91年2、3月」等語（本院卷第107頁），足
      證被告所辯其於91年1、2月間即離開前揭住處，且原寶睿
      公司所使用之辦公處所仍為丙○○所使用等語非無所據。
（二）檢察官於起訴事實欄業認丙○○另有虛開「稟舜有限公司
      」及「閎宇有限公司」等發票之事實，則對丙○○而言，
      其於91年1、2月間既已有「稟舜有限公司」及「閎宇有限
      公司」之發票可供其支配使用，苟寶睿公司發票於是時係
      由被告所管領，丙○○為遂行其侵占等犯行，衡情僅須以
      不實之「稟舜有限公司」及「閎宇有限公司」發票供作本
      案扣抵「長城園藝有限公司」等之憑證即為已足，實無需
      再另行商得被告同意以取得寶睿公司之發票供其使用，益
      見寶睿公司之發票於91年1、2月間應與「稟舜有限公司」
      及「閎宇有限公司」之發票相同，俱係原即由丙○○所支
      配使用無訛。
（三）此外，如起訴書證據欄所示之證據，並未能證明被告確有
      將寶睿公司發票等物交予丙○○或良健事務所其他相關人
      員，被告前揭所辯既非全無所據，公訴人僅以被告身為寶
      睿公司之負責人，對於公司之交易事項等情事，何能諉為
      不知，且被告對於寶睿有限公司營運之相關帳冊等資料亦
      無法提出以供查證等推論為其論據，自未能使本院將前揭
      有利被告之可能逕以排除。
（四）按檢察官依偵查所得之證據，足認被告有犯罪嫌疑者，應
      提起公訴。被告之所在不明者，亦應提起公訴。刑事訴訟
      法第251條定有明文。而偵查程序中共犯（下述共犯係指
      檢察官認定之共犯）間縱有未到案者，惟依現有事證已足
      認定部分共犯涉有犯罪嫌疑，檢察官仍得對於該部分共犯
      予以起訴，然此仍以有相當之證據為要，否則，檢察官實
      應待其餘共犯到案供證釐清事實後再行決定應否起訴，苟
      因共犯之未到案供證致已起訴之共犯犯罪嫌疑未能達得確
      信其為真實之程度，法院要仍應本於前揭證據法則，為該
      起訴被告有利之認定，無從以共犯未到案逕為起訴被告不
      利之推認。查本案證人張智照、羅金豐於法務部調查局偵
      訊中俱證稱：本案伊等係與丙○○接洽等語（法務部調查
      局中部地區機動工作組卷第46、56頁），證人庚○○、甲○○、己○○於本院俱指證: 本案其等主要係與被告之姐
      丙○○或其妹李惠良接洽等語 (本院卷第105、150、154
      頁)，從而，本案被告是否涉有犯罪嫌疑，自與被告之姐
      丙○○甚或其妹李惠良有關，然該二人俱因案遭通緝，此
      有其等通緝資料在卷可稽，公訴人於關鍵人未到案供證釐
      清事實之情形下，逕以起訴被告，其舉證上自容有缺漏不
      足。
三、綜上所述，本案依公訴人所舉之證據，尚不足以認定被告有
    將寶睿公司發票等物交予丙○○或其他良健事務所之人之事
    實，自無從認定被告有虛開如起訴書所載寶睿公司發票供逃
    漏稅捐及幫助丙○○犯業務侵占之犯罪行為及故意，公訴人
    所指被告之犯罪事實，仍有合理之懷疑存在，揆諸前揭說明
    ，應認被告犯罪尚屬不能證明，自應為被告無罪之諭知。
據上論斷，應依刑事訴訟法301條第1項，判決如主文。
中　　華　　民　　國　　96　　年　　11　　月　　7 　　日
                  臺灣臺中地方法院刑事第二庭
                      審判長法  官   曾佩琦
                            法  官   陳姵君
                            法  官   郭書豪
上正本證明與原本無異。
如不服本判決，應於收送達後10日內向本院提出上訴書狀（應敘
述具體理由並附繕本）。
上訴書狀如未敘述理由，應於上訴期間屆滿後20日內補提理由書
於本院。
中　　華　　民　　國　　96　　年　　11　　月　　8 　　日
                            書記官   陳美虹
